ACORDAO-COMPLETO-2336164

ACÓRDÃO 5403/2020 ATA 15/2020 - SEGUNDA CÂMARA

VISTOS, relatados e discutidos estes autos que tratam de pedido de reexame interposto por Cícera Fernanda de Araujo Magalhães contra o decidido no Acórdão 2904/2017-TCU-Segunda Câmara,
ACORDAM os ministros do Tribunal de Contas da União, reunidos em sessão da 2ª Câmara, ante as razões expostas pelo relator e com fundamento no artigo 48 da Lei nº 8.443/92, c/c o artigo 286 do RI/TCU, Resolução TCU nº 206/2007, art. 6º, § 1º, incisos I e II, em:
9.1. conhecer do pedido de reexame para, no mérito, dar-lhe provimento para considerar legal o ato de aposentadoria da Sra. Cícera Fernanda de Araujo Magalhães e determinar seu registro;
		       9.2. determinar ao Supremo Tribunal Federal que, no prazo de 15 (quinze) dias, a contar da ciência desta decisão, promova as devidas alterações nos assentamentos funcionais da servidora para excluir o cômputo do tempo de serviço prestado à Novacap para fins de gratificação adicional por tempo de serviço;
                   9.3. determinar à Secretaria de Fiscalização de Pessoal (Sefip) que monitore a determinação constante do item 9.2;
                   9.4. dar ciência desta deliberação à unidade jurisdicionada e à interessada.

Em análise pedido de reexame em aposentadoria.

Segunda Câmara

Supremo Tribunal Federal.

3. Interessados/Responsáveis/Recorrentes:
3.1. Interessado: Cícera Fernanda de Araujo Magalhães (XXX.655.231-XX).
3.2. Recorrente: Cícera Fernanda de Araujo Magalhães (XXX.655.231-XX).

13.1. Ministros presentes: Ana Arraes (Presidente), Augusto Nardes (Relator), Aroldo Cedraz e Raimundo Carreiro.
13.2. Ministros-Substitutos presentes: Marcos Bemquerer Costa e André Luís de Carvalho.

AUGUSTO NARDES

Ministro Aroldo Cedraz.

Trata-se de pedido de reexame interposto por Cícera Fernanda de Araujo Magalhães, servidora aposentada do Supremo Tribunal Federal (STF) , contra o Acórdão 2904/2017-TCU-Segunda Câmara, Relator Ministro Aroldo Cedraz, prolatado na sessão de julgamento do dia 28/3/2017-Ordinária e inserto na Ata 9/2017-2ª Câmara (Peça 6) , que considerou ilegal o ato de concessão de aposentadoria da recorrente.
2.	O exame preliminar de admissibilidade concluiu pelo conhecimento do recurso, uma vez preenchidos os requisitos do art. 48 da Lei nº 8.443/92, com a suspensão dos efeitos em relação aos itens questionados.
3.	A manifestação do Ministério Público junto ao TCU examinou detalhadamente o pedido, razão pela qual a transcrevo abaixo, com ajustes de forma que julgo pertinentes (peça 30) :
	Trata-se de pedido de reexame interposto pela Sra. Cícera Fernanda de Araújo Magalhães (peça 11) , ex-servidora do Supremo Tribunal Federal (STF) , contra o Acórdão 2904/2017-TCU-Segunda Câmara (peça 6) . O ato foi apreciado pela ilegalidade em razão da incorporação de quintos relativos a períodos posteriores a 8/4/1998, e também em razão da contagem, para fins de Gratificação do Adicional por Tempo de Serviço (GATS ou anuênios) , de tempo prestado a empresa pública do Distrito Federal.
	Na peça de recurso inicial (peça 11) , a recorrente alegou que os quintos incorporados em seus  proventos estariam protegidos pelo manto da coisa julgada, uma vez que, em 28/10/2003, o Sindicato dos Trabalhadores do Poder Judiciário e do Ministério Público da União no Distrito Federal (Sindjus/DF) teria impetrado o Mandado de Segurança 2003.34.00.036853-0, perante a 17ª Vara Federal de Brasília, com o propósito de assegurar o direito à incorporação de quintos especificamente no período compreendido entre a edição da Lei 9.624/1998, e a publicação da Medida Provisória 2.225-45/2001, no âmbito do qual teria sido proferida a Sentença 589/2004, cujo teor reproduzimos abaixo: 
Pelo exposto, JULGO PROCEDENTE O PEDIDO, para assegurar aos substituídos o direito à incorporação ao (s) seu (s) vencimentos/proventos das parcelas de quintos no período compreendido entre a Lei 9.624, de 2 de abril de 1998 e a publicação da MP 2.225-45/2001, bem como condenar a Autoridade Coatora ao pagamento das diferenças aí decorrentes, (...) , desde a citação. 
	A interessada ressaltou ainda que o dispositivo supra teria transitado em julgado em 27/9/2007. Quanto à manutenção do tempo de serviço prestado a empresa pública, para fins de cálculo de anuênios, o recorrente alegou que teria decaído o direito da Administração Púbica de rever o ato que lhe teria concedido os anuênios impugnados.
	Em pareceres uniformes (peças 19-21) , a Serur havia se pronunciado no sentido de que a jurisprudência atual do Pretório Excelso teria se inclinado no sentido de diferenciar a situação dos ativos e inativos. Sobre o assunto, transcreveu o excerto de voto da lavra do E. Ministro Benjamin Zymler, por ocasião da apreciação do TC 016.576/2012- 8, em que foi proferido o Acórdão 3502/2016-TCU-Primeira Câmara.
	Concluiu que, sendo a relação jurídica de servidores ativos com a União distinta daquela que envolveria aposentados e pensionistas, de modo que também não haveria que se falar em transposição automática e acrítica de pretensos direitos havidos na atividade para a inatividade, deveria ser mantido o julgamento pela ilegalidade da aposentadoria do recorrente, eis que o trânsito em julgado da aludida Sentença 589/2004 teria ocorrido quando o interessado ainda se encontrava em atividade, de maneira que mesma sentença já não produziria reflexos sobre seus proventos de aposentadoria.
	Quanto ao segundo objeto de questionamento do recorrente, a Serur aduziu que o STF por diversas vezes já teria se pronunciado sobre a não incidência da decadência administrativa, prevista no art. 54 da Lei 9.784/1999, nos processos em que o TCU exerce sua competência constitucional. Por fim, a Serur propõe conhecer do presente pedido de reexame, para, no mérito, negar-lhe provimento. Em pronunciamento anterior (peça 23) , manifestamo-nos de acordo com o pronunciamento da Serur.
	Ocorre que a recorrente apresentou novo documento (Peça 25) , intitulado peça memorial, com fulcro no §3º do art. 160 do Regimento Interno do Tribunal de Contas da União - RI/TCU, o qual, em respeito aos princípios do contraditório e da ampla defesa, concede à parte o direito de distribuir, terminada a etapa de instrução do processo, memorial aos ministros, aos auditores e aos representantes do Ministério Público junto ao TCU - MP/TCU. 
	Em despacho à peça 26, o Relator ad quem, Exmo. Ministro Augusto Nardes, se manifestou pela restituição dos autos à Serur para nova instrução da matéria, ante os elementos acostados à Peça 25, com intuito de aclarar questões remanescentes no presente processo.
	Na aludida peça, a recorrente reafirma que a sentença judicial que protege seu direito "teve o propósito de assegurar expressamente o direito à incorporação da parcela de quintos do mencionado período percebida tanto na atividade, por isso abrange os vencimentos dos substituídos, quanto a parcela percebida na inatividade, por isso abrange os proventos dos substituídos".  
	A recorrente cita ainda precedente do Acórdão 7186/2017-TCU-Segunda Câmara, de relatoria do Ministro Vital Rêgo, por meio do qual se teria demonstrado que a "VPNI é uma vantagem de caráter pessoal e permanente, que não se confunde com a situação tratada no Acórdão n° 3.502/2016-TCU-1 a Câmara, Rel. Ministro Benjamin Zymler, que tem sido utilizado como paradigma para justificar a relação diferenciada entre ativos e inativos".
	Traz a lume a recente decisão em que o Excelentíssimo Sr. Ministro Celso de Mello deferiu Medida Cautelar nos autos do Mandado de Segurança 35.087-DF, em situação idêntica à tratada nos presentes autos, no qual coloca que o RE 638.115/CE ainda está pendente de apreciação. Por fim, solicita "o sobrestamento da análise do Pedido de Reexame, ora aditado, até que os novos embargos de declaração opostos, inclusive com 'efeitos modificativos', aos embargos de declaração no Recurso Extraordinário n° 638.115/CE, sejam julgados pelo Plenário do Supremo Tribunal Federal".
	A Serur, por sua vez, cita densa jurisprudência no sentido de que o TCU exerce sua jurisdição independentemente das demais jurisdições e reforça que o fato de existirem embargos de declaração pendentes de julgamento no STF no âmbito do RE 638.115/CE ou da prolação de Medida Cautelar nos autos do Mandado de Segurança 35.087-DF não obstaculizam a apuração empreendida pelo TCU. Reafirma ainda que a incorporação de "quintos" após 8/4/1998 estaria, de fato, protegida pelo manto da coisa julgada, não fosse a decisão proferida pelo STF nos autos do RE 638.115, com efeitos vinculantes.
	Por fim, a Unidade Técnica transcreve os esclarecimentos realizados pela Corte Suprema na sessão plenária ocorrida em 30/6/2017, ao apreciar embargos de declaração nos autos do RE 638.115, por meio do qual o Exmo. Ministro Gilmar Mendes teria destacado que a suspensão dos pagamentos relativos aos quintos incorporados após 8/4/1998 aplica-se até mesmo para aqueles que possuem decisão judicial transitada em julgado. Com tais argumentos, a Serur reitera sua manifestação anterior acostada à peça 23 no sentido de conhecer do recurso para, no mérito, negar-lhe provimento. 
***
	Quanto ao segundo ponto de insurgência do recorrente, qual seja, a contagem, para fins de Gratificação do Adicional por Tempo de Serviço (GATS) , de tempo prestado a empresa pública do Distrito Federal, tendo em vista a jurisprudência pacífica desse Tribunal no sentido de que não se admite computar tempo de serviço prestado em empresas públicas e sociedades de economia mista não federais ou em empresas privadas para a concessão de anuênios (Acórdão 10626/2015-TCU-Segunda Câmara e Acórdão 3862/2009-TCU-Segunda Câmara) , manifestamo-nos de acordo com a proposta da Serur, ratificando nosso posicionamento anterior.
	Já no que diz respeito ao primeiro ponto da insurgência, qual seja, o período de exercício de funções passível de incorporação de quintos, entendemos ser relevantes as informações trazidas pela recorrente à peça 25. Com vistas a esclarecer a matéria, convém trazer um breve histórico. Em síntese, a vantagem denominada "quintos" foi prevista inicialmente na Lei 6.732/1979, tendo sido recepcionada pela Lei 8.112/1990, em seu art. 62, § 2º. Os critérios para incorporação dessa vantagem foram definidos mais claramente com a publicação da Lei 8.911/1994. 
	Ocorre que, posteriormente, essa vantagem foi extinta e reestabelecida por diversas vezes, gerando entendimentos divergentes sobre a vigência da sua incorporação aos proventos dos servidores públicos federais. Não sendo oportuno especificar as normas que compuseram esse emaranhado legislativo, convém apenas salientar que o TCU, no intuito de pacificar o assunto no âmbito da Administração Pública, prolatou o Acórdão 2248/2005-TCU-Plenário, que disciplinou os critérios para incorporação de quintos/décimos. Por meio do aludido acórdão, o TCU estabeleceu que seria devida a incorporação de quintos no período compreendido entre a edição da Lei 9.624, de 8/4/1998, e a publicação da MP 2.225-45, de 4/9/2001.
	Entretanto, mais recentemente, o Supremo Tribunal Federal, ao apreciar o Recurso Extraordinário 638.115/CE, em sede de repercussão geral, divergiu desse entendimento e estabeleceu que as incorporações de quintos/décimos no período compreendido entre a edição da Lei 9.624/1998 e a da Medida Provisória 2.225-45/2001 violam o princípio da legalidade prescrito na Constituição Federal de 1988. O mesmo entendimento foi reforçado pelo Pretório Excelso ao apreciar o Mandado de Segurança 25.763/DF, ocasião em que a Suprema Corte declarou a inconstitucionalidade do Acórdão 2248/2005-TCU-Plenário do TCU.
	Da mesma forma, essa Corte de Contas, em deliberações recentes, mais notadamente por meio do Acórdão 2444/2015-TCU-Plenário, reconheceu que deve ser observado o novel entendimento do STF acerca da impossibilidade de incorporação de quintos decorrentes de funções exercidas no período compreendido entre a edição da Lei 9.624, de 8/4/1998, e da MP 2.225-45, de 4/9/2001. 
	Nesse sentido, apesar de concordar com os fundamentos presentes no Acórdão 2904/2017-TCU-Segunda Câmara, o qual decidiu serem irregulares os quintos incorporados aos proventos da Sra. Cícera Fernanda de Araújo Magalhães, por se referirem a períodos de exercício de função posteriores à data de 8/4/1998, merece atenção o argumento da recorrente de que seu direito estaria protegido pelo manto da coisa julgada. 
	Isso porque a decisão proferida nos autos do Mandado de Segurança 2003.34.00.036853-0, já transitada em julgado, garantiu especificamente o direito de o referido servidor incorporar quintos relativos a funções exercidas em períodos compreendidos entre a edição da Lei 9.624, de 8/4/1998, e da MP 2.225-45, de 4/9/2001. Assim, com vistas a viabilizar a impugnação dos quintos em questão, analisaremos a seguir os argumentos que possibilitam o afastamento dos efeitos da coisa julgada no presente feito.
A relação jurídica da União com servidores ativos é distinta daquela com inativos e pensionistas
	A respeito do argumento aduzido pela Unidade Técnica para afastar os efeitos da coisa julgada, no sentido de que a relação jurídica da União com servidores ativos seria diversa da relação com inativos e pensionistas, de maneira que os direitos incorporados em atividade não poderiam ser automática e acriticamente transpostos para a inatividade, divergimos da conclusão apresentada pela Unidade Técnica, apesar de concordarmos, no essencial, com a tese esposada. 
	Convém esclarecer inicialmente que, na ocasião em que foi prolatado o Acórdão 3502/2016-TCU-Primeira Câmara (precedente do TCU invocado pela Unidade Técnica para defender seu argumento) , o objeto de discussão se referia à continuidade do pagamento de parcelas relativas a planos econômicos. E, dentro do contexto específico dessa matéria, a 1ª Câmara do TCU fixou o entendimento de que "haveria de se considerar que a relação jurídica de servidores ativos com a União seria distinta daquela que envolve aposentados e pensionistas, de modo que também não haveria que se falar em transposição automática e acrítica de pretensos direitos havidos na atividade para a inatividade".
	A referida tese fixada pela 1ª Câmara do TCU derivou dos fundamentos que embasaram a decisão prolatada pelo STF nos autos do MS 28.604/DF, que, aliás, também foi proferida no contexto de parcelas referentes a planos econômicos. Transcrevemos a ementa da referida decisão abaixo: 
DECADÊNCIA - ATO ADMINISTRATIVO - DESFAZIMENTO - APOSENTADORIA - INADEQUAÇÃO. O disposto no artigo 54 da Lei nº 9.784/99, a revelar o prazo de decadência para a Administração Pública rever os próprios atos, por pressupor situação jurídica constituída, não se aplica à aposentadoria, porque esta reclama atos sequenciais.
PROVENTOS DA APOSENTADORIA - URPs - DECISÃO JUDICIAL - ALCANCE. O título judicial há de ter o alcance perquirido não só quanto à situação jurídica do beneficiário - servidor -, mas também ao fato de envolver relação jurídica de ativo, e não de inativo. 
CONTRADITÓRIO - PRESSUPOSTOS - LITÍGIO - ACUSAÇÃO. O contraditório, base maior do devido processo legal, requer, a teor do disposto no inciso LV do artigo 5º da Constituição Federal, litígio ou acusação, não alcançando os atos sequenciais alusivos ao registro de aposentadoria. 
	No voto condutor do Acórdão 3502/2016-TCU-Primeira Câmara, o Relator esclareceu que, nos autos do MS 28.604/DF, o posicionamento do STF, que teria afastado os efeitos da coisa julgada, teria se fundado precisamente no argumento de que o título judicial favorável ao impetrante alcançaria apenas seus vencimentos (ou seja, sua remuneração na atividade) , sem repercussão, portanto, em seus futuros proventos de aposentadoria. Nessa linha, as posteriores decisões do TCU sobre a mesma matéria têm constantemente se referido ao excerto das razões do então Relator, E. Ministro Marco Aurélio, cujo teor reproduzimos abaixo:
Inicialmente, consigne-se que o título executivo judicial evocado não dirimiu controvérsia sobre proventos da aposentadoria. Ficou restrito a vencimentos dos impetrantes. (...) Logo, não cabe vislumbrar relevância da causa de pedir, no que direcionada a reconhecer-se a repercussão a ponto de alcançar proventos da aposentadoria cujo exame final, sob o ângulo da legalidade administrativa, incumbe ao Tribunal de Contas. 
	Conforme já mencionado, o objeto de discussão nos autos do MS 28.604/DF se referia especificamente à continuidade do pagamento de parcelas de planos econômicos, na forma de percentuais, sem a devida absorção pelas reestruturações remuneratórias posteriores. Como se sabe, as rubricas relativas a planos econômicos tinham natureza de adiantamentos pecuniários, incidentes sobre os vencimentos de funcionários públicos, e que justamente em razão dessa natureza deveriam ser absorvidas por ocasião da data-base em que esses vencimentos fossem reajustados.
	Nesse sentido, ainda que um servidor tivesse obtido judicialmente o direito de receber parcela de adiantamento pecuniário relativo a algum plano econômico, assim que algum reajuste (capaz de superar o adiantamento obtido) fosse concedido, a rubrica judicial deveria ser absorvida. Isso por que a sentença judicial, ainda que transitada em julgado, não garantiu a incorporação de uma rubrica ad aeternum, mas tão somente o direito do servidor a um adiantamento dos reajustes que ocorreriam futuramente na carreira, a fim de evitar a corrosão do seu salário pela alta inflação (situação comum à época) .
	É importante salientar que, na situação ilustrada, fazer cessar os pagamentos obtidos por decisão judicial não equivale a ignorar a coisa julgada, mas sim a reconhecer a perda de sua eficácia no tempo (ou o exaurimento de seus efeitos) , uma vez que a sentença tem eficácia apenas enquanto forem mantidos o direito e o suporte fático sobre os quais se estabeleceu o juízo de certeza. Trata-se da condição implícita atribuída a todas as sentenças (cláusula rebus sic stantibus) , que significa que ela subsiste enquanto se mantiverem as mesmas situações de fato e de direito presentes por ocasião da prolação da sentença. Ou seja, alterada a situação de fato ou de direito, ou ambas, a sentença perde a força de lei que tinha entre as partes. 
	 Ocorre que no caso em análise nos presentes autos, a discussão não se refere ao direito de servidores de receberem uma parcela incidente sobre seus vencimentos, com natureza de adiantamento pecuniário, a qual deveria ser compensada por reajustes remuneratórios supervenientes. O caso em análise se refere ao direito de servidores à incorporação de quintos, mais especificamente o direito a essa incorporação em razão de funções exercidas no período compreendido entre a edição da Lei 9.624, de 8/4/1998, e da MP 2.225-45, de 4/9/2001.
 	Convém lembrar que os pagamentos decorrentes da incorporação de quintos possuem natureza de vantagem de caráter pessoal e permanente, não se sujeitando a absorções por reestruturações remuneratórias, diversamente da vantagem oriunda de planos econômicos. Esclarecemos ainda que o fundamento para a incorporação da referida vantagem está no efetivo exercício de determinada função. Se um servidor exerceu funções por um período superior a um ano, dentro dos prazos previstos em Lei, então teria direito à incorporação de quintos e, por consequência, aos pagamentos deles provenientes.
	Diversamente do que ocorre com o direito à percepção de parcelas de planos econômicos, o direito à incorporação de quintos não é alterado quando o servidor que estava em atividade passa para a inatividade. Se assim fosse, o servidor em atividade que, administrativamente, tivesse incorporado quintos também perderia a vantagem quando se inativasse. No entanto, isso não ocorre, pois as circunstâncias objetivas que obrigaram a Administração Pública a conceder os quintos, quais sejam, o exercício de funções, permaneceram inalterados, visto se tratarem de um evento pretérito. Assim, o servidor ativo que incorporou quintos, concedidos administrativamente, quando se aposenta, preserva a referida vantagem pessoal em seus proventos. Não vislumbramos por que a situação seria diferente para o servidor que incorporou quintos em razão de sentença judicial transitada em julgado.
	Aliás, sobre esse aspecto, é importante esclarecer que o fundamento da decisão nos autos do MS 28.604/DF consistiu em reconhecer a perda da eficácia temporal da coisa julgada, ou os limites dessa coisa julgada, e não em reconhecer simplesmente uma distinção entre as diferentes relações jurídicas da União com seus servidores e segurados. 
	Mais precisamente, o STF, naquela ocasião, não se limitou a identificar uma mudança na relação jurídica da União com seus servidores, de maneira que essa mudança por si só ensejaria o afastamento dos efeitos da coisa julgada. Na realidade, os efeitos da coisa julgada foram afastados porque os fundamentos sobre os quais a sentença tinha sido proferida já não mais subsistiam, ou seja, foi reconhecida a perda da eficácia temporal da sentença, o que, por sua vez, teria ocorrido como consequência da mudança na relação jurídica daqueles servidores com a União, por ocasião da aposentação.
	Alertamos que não é difícil cair na armadilha de inverter a premissa com a conclusão da Suprema Corte, e acabar por defender erroneamente que toda hipótese de inativação importaria automaticamente no afastamento dos efeitos da coisa julgada. Mas é importante salientar que não foi essa a conclusão obtida pelo Pretório Excelso. Apenas na hipótese de inativação em que fique demonstrado que uma sentença judicial já esgotou sua eficácia temporal é que os efeitos da respectiva coisa julgada poderão ser afastados. A esse respeito, por ser bastante ilustrativo, transcrevemos excerto da decisão monocrática proferida nos autos do MS 30.725, de autoria do E. Ministro Gilmar Mendes: 
Ademais, entendo que a consideração da questão não deve se limitar apenas a esse aspecto. Após o início do julgamento do MS 23.394/DF, Rel. Min. Sepúlveda Pertence (que atualmente aguarda o voto-vista da Min. Cármen Lúcia) , o Ministro Marco Aurélio trouxe uma nova perspectiva de análise do tema, que não considera o argumento de previsão de incorporação aos vencimentos de determinado reajuste como necessário e suficiente para que seja, de imediato, obrigatória a sua inserção nos cálculos dos proventos, sobretudo no momento de revisão do ato de concessão de aposentadoria pelo TCU. É que o título judicial, do qual se invoca a garantia da coisa julgada, normalmente não faz menção à incorporação aos proventos, mas se limita à relação jurídica em que a contraprestação é por meio de vencimentos, enquanto o servidor está em situação ativa.
Nesse sentido, a coisa julgada deveria ser invocada, a princípio para efeitos de pagamento de vencimentos, mas não significa, necessariamente, que essa proteção jurídica se estenda, desde logo, para o cálculo dos proventos, o qual deve ser analisado caso a caso, sob pena de reconhecer-se a perpetuação de um direito declarado a ponto de alcançar um instituto jurídico diverso: o instituto dos proventos.
	A partir da ponderação trazida pelo E. Ministro Gilmar Mendes, fica claro que a conclusão obtida foi de que, considerando a distinção entre as relações jurídicas da União com servidores ativos e inativos, a proteção jurídica que incida sobre os vencimentos do servidor não necessariamente se estende aos proventos, precisamente por que poderia ocorrer a perda da eficácia temporal da respectiva sentença. Da mesma forma, ficou consignado no voto condutor do Acórdão 3502/2016-TCU-Primeira Câmara, de lavra do Ministro Benjamin Zymler que "a relação jurídica de servidores ativos com a União é distinta daquela que envolve aposentados e pensionistas, de modo que também não há que se falar em transposição automática e acrítica de pretensos direitos havidos na atividade para a inatividade".
	 Os termos acima negritados explicitam bem a tese de que o título judicial que tenha concedido benefícios pecuniários a um servidor ativo precisa passar por uma análise crítica, tendo em vista que não necessariamente haverá a extensão desse título quando o servidor passar para a inatividade. Ou seja, ao ocorrer a inativação, as condições objetivas em que a sentença foi prolatada podem não mais subsistir, exaurindo os efeitos do referido título judicial, de modo que será necessário reconhecer a perda de sua eficácia.
	A título ilustrativo, podemos citar o exemplo hipotético de um servidor que tenha adquirido o direito, mediante decisão judicial transitada em julgado, de perceber adicional de insalubridade em seus vencimentos. Lembrando que a referida vantagem tem como fundamento as condições insalubres do local em que o trabalho é exercido, é razoável supor que, ao se aposentar, o servidor perde o direito de receber a referida vantagem judicial, pelo simples fato de que deixaram de existir os motivos que amparavam o direito. Ou seja, a sentença atingiu os limites de sua eficácia temporal, em razão da alteração das condições fáticas que foi proferida, o que, por sua vez, neste caso específico, se deu como consequência da aposentadoria do servidor.
	Evidentemente que, nessa hipótese, a aposentadoria não seria a única situação fática que implicaria na perda da eficácia temporal da sentença. Caso o servidor viesse a ser removido para outra localidade, em que não mais se vislumbrasse a presença de condições insalubres, da mesma forma, deixaria de existir o fundamento para a manutenção do pagamento da parcela obtida judicialmente.
	Esse é também o mesmo raciocínio desenvolvido para o caso de pagamento de parcelas judiciais derivadas de planos econômicos. Tais parcelas se tratam de percentuais que incidiram sobre os vencimentos dos servidores, a título de adiantamento pecuniário. Ao ocorrer uma mudança na situação fática, como a substituição de vencimentos por proventos, ou mais comumente, a concessão de reajustes capazes de absorver a totalidade das rubricas, deixam de existir os motivos que fundamentaram o título judicial anterior, e deve ser reconhecida a perda da eficácia temporal da sentença.
	No entanto, conforme já ficou claro nos argumentos anteriormente delineados, não é possível chegar à mesma conclusão para o caso de incorporação de quintos por meio de sentença judicial transitada em julgado, eis que o fato que fundamentou a referida decisão, qual seja, o efetivo exercício de função, se manteve inalterado com a mudança na situação funcional do servidor de ativo para inativo, ainda restando efeitos a serem produzidos pela sentença, não havendo que se falar em perda da sua eficácia.
	Nesse contexto, acolhemos a tese defendida pela Serur de que a relação jurídica da União com servidores ativos é distinta da relação com inativos e pensionistas. E concordamos que, em razão disso, nem todo título judicial que amparou determinado direito do servidor em atividade, ainda que transitado em julgado, é extensível para a inatividade. Nesse ponto, aduzimos que o afastamento dos efeitos da coisa julgada por ocasião da inativação do servidor é hipótese que deve ser analisada em cada caso, tendo como fundamento a possível perda da eficácia temporal da sentença.
	Além disso, conforme digressão anteriormente realizada, salientamos que, especificamente no caso de incorporação de quintos referentes ao período compreendido entre a edição da Lei 9.624/1998 e a publicação da Medida Provisória 2.225-45/2001 nos proventos da interessada, não vislumbramos a hipótese de perda da eficácia da sentença trazida aos autos. Com essas considerações, divergimos da conclusão da Unidade Técnica de que a tese mencionada é aplicável para afastar os efeitos da coisa julgada no presente feito. 
Decisão proferida em sede de embargos de declaração nos autos do RE 638.115/CE
	Outro ponto que ganhou relevância no novo pronunciamento da Serur diz respeito à possibilidade de afastar os efeitos da coisa julgada no presente caso, utilizando como fundamento a decisão proferida em 30/6/2017, nos autos do RE 638.115/CE, em sede de embargos declaratórios. Na ocasião, após o STF ter decidido pela ilegalidade da incorporação de quintos entre 8/4/1998 e 4/9/2001, com repercussão geral, os embargantes sustentaram omissão quanto ao efetivo alcance da expressão "cessada a ultra-atividade das incorporações em qualquer hipótese", com relação às decisões judiciais transitadas em julgado ainda não satisfeitas, e às decisões administrativas que teriam implementado o pagamento de quintos há mais de cinco anos.
	No voto da referida decisão, o Ministro Gilmar Mendes fez referência à decisão nos autos do RE 730.462/SP, de relatoria do Ministro Teori Zavascki, em que o STF, apreciando o Tema 733 da Repercussão Geral, fixou a tese de que "a decisão do Supremo Tribunal Federal declarando a constitucionalidade ou a inconstitucionalidade de preceito normativo não produz a automática reforma ou rescisão das decisões anteriores que tenham adotado entendimento diferente. Para que tal ocorra, será indispensável a interposição de recurso próprio ou, se for o caso, a propositura de ação rescisória própria, nos termos do art. 485 do CPC, observado o respectivo prazo decadencial".
	O fundamento da referida decisão, conforme rememorado pelo E. Ministro Gilmar Mendes, estava na distinção entre eficácia normativa e eficácia executiva nas declarações de constitucionalidade ou inconstitucionalidade de determinado preceito normativo pelo STF. Enquanto a eficácia normativa significava o manter-se ou excluir-se o preceito normativo questionado do ordenamento jurídico, a eficácia executiva referia-se ao efeito vinculante, força impositiva e obrigatória, aos supervenientes atos administrativo ou judiciais. 
	Conforme se depreende do teor da tese fixada naquela oportunidade, no tocante às sentenças já transitadas em julgado à época da decisão sobre a constitucionalidade ou inconstitucionalidade da norma na qual se embasou, ficou consignada a necessidade de interposição de ação rescisória, se cabível. Ou seja, a declaração de inconstitucionalidade ou constitucionalidade não ensejaria a automática reforma ou rescisão das decisões anteriores já transitadas em julgado.
	Entretanto, ao proferir a mencionada decisão em sede de embargos no RE 638.115/CE, o Ministro Gilmar Mendes ressalvou da necessidade de ação rescisória a questão relacionada à execução de efeitos futuros da sentença proferida em caso concreto sobre relações jurídicas de trato continuado. A respeito do assunto, o Relator transcreveu voto proferido pelo Ministro Teori Zavascki, nos autos do já mencionado RE 730.462/SP, cujo excerto reproduzimos abaixo:
Para desfazer as sentenças anteriores será indispensável ou a interposição de recurso próprio (se cabível) , ou, tendo ocorrido o trânsito em julgado, a propositura da ação rescisória, nos termos do art. 485, V, do CPC, observado o respectivo prazo decadencial (CPC, art. 495) . Ressalva-se desse entendimento, quanto à indispensabilidade da ação rescisória, a questão relacionada à execução de efeitos futuros da sentença proferida em caso concreto, notadamente quando decide sobre relações jurídicas de trato continuado, tema de que aqui não se cogita.
	Por fim, salientou o Ministro que, como o pagamento de quintos incorporados no período compreendido entre 8/4/1998 a 4/9/2001 tratar-se-ia de relação jurídica de trato continuado, haveria que se reconhecer a necessidade de cessação imediata do pagamento da mencionada verba, sem que isso caracterizasse afronta à coisa julgada e sem que fosse necessário o ajuizamento de ação rescisória. 
	A despeito do voto proferido na mencionada decisão nos autos do RE 638.115/CE, lembramos que, por ocasião do julgamento do RE 730.462/SP, a questão referente às relações jurídicas de trato continuado não foi alvo de discussão pela Suprema Corte, embora tenha sido superficialmente tangenciada, não tendo sido firmada nenhuma tese a respeito da matéria. Salientamos ainda que há uma diferença de tratamento, no âmbito dos títulos judiciais que se referem a relações jurídicas de trato continuado, entre aquelas sentenças que perderam sua eficácia temporal, em razão da mudança no suporte fático ou jurídico sobre o qual foi proferida, e aquelas que ainda produzem plenos efeitos, não tendo havido nenhuma modificação nas condições que fundamentaram sua prolação. Tal matéria também não foi objeto de discussão por ocasião do julgamento do RE 730.462/SP e nem mesmo do RE 638.115/CE.  
	Por fim, observamos que os mencionados embargos, apresentados contra a decisão proferida nos autos do RE 638.115/CE, foram rejeitados pela Suprema Corte na sessão de 30/6/2017, de maneira que não há esclarecimento novo a integrar o sobredito recurso extraordinário. Diante de tal fato, entendemos que a percepção de quintos em virtude de decisão judicial transitada em julgado obsta a desconstituição do recebimento dessas verbas pelo Controle Externo, uma vez que o pronunciamento em sede de repercussão geral não é fundamento suficiente para, isoladamente, substituir o ajuizamento da ação rescisória, que continua sendo o único instrumento hábil a desconstituir a coisa julgada.
	Como reforço ao nosso argumento, e incorporando argumentos citados pela recorrente na peça memorial em análise, alertamos para a medida liminar recentemente deferida pelo E. Ministro Celso de Mello nos autos do Mandado de Segurança 35.078-DF, suspendendo cautelarmente a eficácia do Acórdão 2.531/2017, proferido pela 2ª Câmara do TCU, em que essa Corte de Contas havia decidido pelo afastamento dos efeitos da coisa julgada em caso idêntico ao analisado no presente processo (quintos incorporados por força de decisão transitada em julgado especificamente nos autos do Mandado de Segurança 2003.34.00.036853-0) . 
	Por todo o exposto, considerando que a matéria ainda não se encontra pacificada no âmbito do STF, e que não há decisão daquela Corte que ofereça suporte ao afastamento da coisa julgada em matéria de incorporação de quintos pelo TCU sem o ajuizamento de ação rescisória, e tendo em vista que ainda restam diversos embargos pendentes de julgamento nos autos do RE 638.115/CE, entendemos ser oportuno proceder ao sobrestamento dos presentes autos, até que ocorra o trânsito em julgado do mencionado Recurso Extraordinário. 
***
	Por todo o exposto, considerando a decisão com trânsito em julgado proferida no Mandado de Segurança 2003.34.00.036853-0, a qual ampara a recorrente especificamente no direito de incorporar quintos no período compreendido entre 8/4/1998 e 4/9/2001; considerando que permanecem vigentes os suportes fático e jurídico do mencionado comando sentencial, não havendo fundamentos para afastar os efeitos da coisa julgada; considerando que a matéria relativa à necessidade de ajuizamento de ação rescisória para fazer cessar o pagamento de quintos incorporados mediante decisão judicial com transito em julgado ainda está pendente de discussão na Suprema Corte; considerando, por fim, a existência de recursos pendentes de apreciação nos autos do RE 638.115/CE, opinamos pelo sobrestamento dos presentes autos até que ocorra o trânsito em julgado do mencionado Recurso Extraordinário.
Alternativamente, caso a preliminar suscitada não seja acolhida, à vista dos elementos contidos nos autos, divergimos parcialmente da Unidade Técnica e nos manifestamos por dar provimento parcial ao recurso à peça 12, apenas para manter o pagamento dos quintos relativos a períodos exercidos entre a edição da Lei 9.624, de 8/4/1998, e da MP 2.225-45, de 4/9/2001.
É o Relatório.

não há.

Procurador Marinus Eduardo De Vries Marsico.

PESSOAL. APOSENTADORIA. QUINTOS INCORPORADOS APÓS 9/4/1998. GATS EM PERCENTUAL MAIOR QUE O DEVIDO. ILEGALIDADE. NEGATIVA DE REGISTRO. PEDIDO DE REEXAME. CONHECIMENTO. PROVIMENTO. LEGALIDADE DO ATO. DETERMINAÇÃO.

APOSENTADORIA (APOS)

Secretaria de Recursos (SERUR); Secretaria de Fiscalização de Pessoal (SEFIP).

Trata-se de processo com pedido de reexame interposto por Cícera Fernanda de Araújo Magalhães, ex-servidora do Supremo Tribunal Federal, em face do Acórdão 2904/2017-TCU-Segunda Câmara.
2.	O ato examinado no presente processo foi considerado ilegal no já citado acórdão em decorrência da incorporação de quintos relativos a períodos posteriores a 8/4/1998 e, também, em razão da contagem, para fins de Gratificação do Adicional por Tempo de Serviço (GATS ou anuênios) , de tempo prestado a empresa pública do Distrito Federal.
3.	A recorrente apresentou peça recursal (peça 11) na qual argumenta que 
"a existência de coisa julgada material, a autorizar o deferimento dos quintos nos termos concedidos pelo órgão de origem, é óbice ao julgamento pela ilegalidade da presente concessão" e que "o art. 54 da Lei 9.784/1999 é óbice à determinação de exclusão dos anuênios referentes ao tempo laboral prestado à Companhia Urbanizadora da Nova Capital do Brasil (Novacap) ."
4.	Em sede de admissibilidade, mediante o despacho proferido em 05/05/2017 (peça 14) , acolhi a análise empreendida pela Secretaria de Recursos (Serur) no sentido de conhecer do pedido de reexame interposto, na forma regimental, suspendendo-se os efeitos dos itens 9.1, 9.2.1 e 9.2.2 do Acórdão recorrido.
5.	A unidade de instrução concluiu (peça 19) :
7. Da análise de mérito, conclui-se que: 
a) a relação jurídica de servidores ativos com a União é distinta daquela que envolve aposentados e pensionistas, de modo que também não há que se falar em transposição automática e acrítica de pretensos direitos havidos na atividade para a inatividade. Daí porque não se lhe aproveita o decidido na referida Sentença 589/2004; 
b) o art. 54 da Lei 9.784/1999 não é óbice à determinação de exclusão dos anuênios referentes ao tempo laboral prestado à Companhia Urbanizadora da Nova Capital do Brasil (Novacap) .
6.	O Parquet especializado manifestou-se (peça 26) , concordando com o posicionamento da Secretaria de Recursos - Serur (peças 19 e 21) . 
7.	Posteriormente, em atenção aos novos elementos juntados aos autos pela recorrente (peça 25) , solicitei nova manifestação da Serur sobre eventual impacto no mérito da matéria em exame.
8.	A recorrente reforça os argumentos anteriormente apresentados, acrescendo:
 (...) 
b) pondera que no recente Acórdão 7186/2017-TCU-Segunda Câmara, Relator Ministro Vital Rêgo, por meio do qual foi provido pedido de reexame do Tribunal Superior do Trabalho, restou demonstrado que a "VPNI é uma vantagem de caráter pessoal e permanente, que não se confunde com a situação tratada no Acórdão n° 3.502/2016-TCU-1 a Câmara, Rel. Ministro Benjamin Zymler, que tem sido utilizado como paradigma para justificar a relação diferenciada entre ativos e inativos"; 
c) registra o caráter alimentar dos proventos de sua aposentadoria; 
d) coloca que em processo similar, TC Processo 029.480/2016-7, o Excelentíssimo Senhor Ministro Celso de Mello deferiu Medida Cautelar nos autos do Mandado de Segurança 35.087-DF, no qual coloca que o RE 638.115/CE ainda está pendente de apreciação; 
e) em relação à GATS, coloca que o tempo de contribuição prestado à Novacap entre 7/1 a 4/10/1988, anterior, portanto, a promulgação da Constituição Federal de 1988 deve ser considerado legal, pois "o Distrito Federal era ente anômalo vinculado à União, sem autonomia política e administrativa, assemelhando-se aos Territórios". 
Acrescenta que no "período anterior a 05/10/88, o Distrito Federal era regido por normas federais e que o tempo de serviço prestado por servidor no Distrito Federal poderia ser considerado como de serviço público efetivo, a exemplo do que ocorrera com os servidores de estatais federais alcançados pelo Acórdão 1871/2003-TCU-Plenário, com a redação dada ao respectivo subitem 9.4 pelo Acórdão 399/2007-TCU-Plenário"; 
f) requer que sua aposentadoria se mantenha fundamentada na Emenda Constitucional 47/2005; 
g) solicita, por fim, "o sobrestamento da análise do Pedido de Reexame, ora aditado, até que os novos embargos de declaração opostos, inclusive com 'efeitos modificativos', aos embargos de declaração no Recurso Extraordinário n° 638.115/CE, sejam julgados pelo Plenário do Supremo Tribunal Federal".
9.	A Serur, em nova análise do tema, aduz:
5. Das análises anteriores, conclui-se que: 
a) os fatos de existirem embargos de declaração pendentes de julgamento no STF no âmbito do RE 638.115/CE ou da prolação de Medida Cautelar nos autos do Mandado de Segurança 35.087-DF não obstaculizam a apuração empreendida pelo TCU; 
b) os esclarecimentos realizados por aquela Corte Suprema na sessão plenária ocorrida em 30/6/2017, ao apreciar embargos de declaração nos autos do RE 638.115, a suspensão dos pagamentos relativos aos quintos incorporados após 8/4/1998 aplica-se até mesmo para aqueles que possuem decisão judicial transitada em julgado; 
c) apenas em casos especialíssimos, em que a ilegalidade e a negativa de registro do ato de concessão impliquem a total supressão de meios de subsistência do beneficiário, admite-se a aplicação das teses da segurança jurídica, do caráter alimentar da rubrica indevida e da proteção da confiança do administrado, com o fim de considerar legais as concessões; 
d) anotar que a jurisprudência pátria entende que o Distrito Federal era ente anômalo até a Constituição Federal de 1988 não permite transferir por si só as excepcionalidades estendidas as empresas públicas e as sociedades de economia mista federais para a concessão de anuênios.    
    
10.	O processo retornou ao meu gabinete com passagem pelo Ministério Público junto ao TCU que se debruçou sobre a matéria e produziu alentado parecer (peça 31) .
11.	O MPjTCU concluiu, em essência:
	
a) Por todo o exposto, considerando a decisão com trânsito em julgado proferida no Mandado de Segurança 2003.34.00.036853-0, a qual ampara a recorrente especificamente no direito de incorporar quintos no período compreendido entre 8/4/1998 e 4/9/2001; considerando que permanecem vigentes os suportes fático e jurídico do mencionado comando sentencial, não havendo fundamentos para afastar os efeitos da coisa julgada; considerando que a matéria relativa à necessidade de ajuizamento de ação rescisória para fazer cessar o pagamento de quintos incorporados mediante decisão judicial com trânsito em julgado ainda está pendente de discussão na Suprema Corte; considerando, por fim, a existência de recursos pendentes de apreciação nos autos do RE 638.115/CE, opinamos pelo sobrestamento dos presentes autos até que ocorra o transito em julgado do mencionado Recurso Extraordinário. 
Alternativamente, caso a preliminar suscitada não seja acolhida, à vista dos elementos contidos nos autos, divergimos parcialmente da Unidade Técnica e nos manifestamos por dar provimento parcial ao recurso à peça 12, apenas para manter o pagamento dos quintos relativos a períodos exercidos entre a edição da Lei 9.624, de 8/4/1998, e da MP 2.225-45, de 4/9/2001.
b) Quanto ao segundo ponto de insurgência do recorrente, qual seja, a contagem, para fins de Gratificação do Adicional por Tempo de Serviço (GATS) , de tempo prestado a empresa pública do Distrito Federal, tendo em vista a jurisprudência pacífica desse Tribunal no sentido de que não se admite computar tempo de serviço prestado em empresas públicas e sociedades de economia mista não federais ou em empresas privadas para a concessão de anuênios (Acórdão 10626/2015-TCU-Segunda Câmara e Acórdão 3862/2009-TCU-Segunda Câmara) , manifestamo-nos de acordo com a proposta da Serur, ratificando nosso posicionamento anterior. 
12.	Os dois pontos fulcrais do presente recurso se encontram suficientemente esclarecidos pelas manifestações da Secretaria de Recursos e Ministério Público, quais sejam, a manutenção dos quintos incorporados por decisão judicial ante o decidido no RE 638.115/CE e inviabilidade de averbação do tempo de serviço da NOVACAP para fins de gratificação adicional de tempo de serviço.
13.	No que pertine à incorporação de quintos/décimos, esta E. Corte firmou entendimento de que é indevida a incorporação do valor da função exercida posteriormente à edição da Lei 9.624/1998, consoante o entendimento do Supremo Tribunal Federal - STF no Recurso Extraordinário 638.115/CE, com repercussão geral, ao qual se alinhou a jurisprudência do TCU.
14.	Em que pese a oposição de vários embargos de declaração à decisão proferida no já citado Recurso Extraordinário, alinhei-me a repetidas decisões do Colegiado no sentido de que, por se tratar de decisão tomada à unanimidade pelo Plenário do Supremo Tribunal Federal, esta Corte de Contas deveria dar cumprimento ao que restou decidido na tese ali fixada.
15.	Mais recentemente, em sessão ordinária de 18/12/2019, a Suprema Corte cuidou novamente da matéria, em sede de embargos de declaração e, ainda que tenha mantido o entendimento pela ilegalidade do pagamento da vantagem de quintos, modulou sua decisão para:
	a) reconhecer indevida a cessação imediata de pagamento daqueles protegidos por decisão judicial transitada em julgado;
	b) manter o pagamento aos tenham recebido por força de decisão administrativa ou decisão judicial não transitada em julgado, até sua absorção integral por quaisquer reajustes futuros concedidos aos servidores.
16.	A posição atual do STF, destarte, me leva a refletir sobre a possibilidade desta E. Corte mudar seu entendimento para se alinhar à modulação feita no julgamento dos embargos de declaração em questão. 
17.	No caso em exame, a concessão se subsume à hipótese prevista na alínea a, do item anterior, qual seja, percepção da vantagem por força de decisão judicial transitada em julgado, sendo indevida a cessação imediata de pagamento.
18.	Inexistente, destarte, fundamento para considerar o ato ilegal em razão da incorporação de quintos.
19.	Quanto ao tempo de serviço da NOVACAP, entendo que não há elementos de convicção suficientes para alterar o entendimento jurisprudencial desta E. Corte, ao qual me alinho, da impossibilidade de computar tempo de serviço prestado em empresas públicas e sociedades de economia mista não federais ou em empresas privadas para a concessão de anuênios, devendo o órgão de origem providenciar para que seja excluído seu cômputo para fins de gratificação adicional por tempo de serviço (v.g. Acórdão 10/2015-TCU-Segunda Câmara, de minha relatoria e 3.200/2017-Segunda Câmara, relator Ministro Aroldo Cedraz) .
	Dessa forma, acolhendo o parecer da unidade técnica, cujos fundamentos incorporo como razões de decidir, VOTO no sentido de que o Tribunal aprove o Acórdão que ora submeto à deliberação deste Colegiado.
TCU, Sala das Sessões Ministro Luciano Brandão Alves de Souza, em 19 de maio de 2020.
Ministro JOÃO AUGUSTO RIBEIRO NARDES 
Relator